臺灣士林地方法院民事判決　九十一年度重訴字第三一一號
　　原　　　告　丁○○
　　　　　　　　戊○○
　　　　　　　　丙○○
　　　　　　　　乙○○
　　　　　　　　甲○○
　　　　　　　　庚○○
　　被　　　告　己○○
右當事人間返還共有物等事件，本院判決如左：
    主      文
一被告應將坐落台北市○○區○○段三小段一一一地號土地上如附圖所示Ａ、Ｂ部分
  （面積二十平方公尺）建物，及附圖所示Ｃ、Ｄ牆壁部分以壁寬中心線（壁心）為
  界、鄰接上述Ａ、Ｂ部分之二分之一（面積一‧五平方公尺）拆除，並將所占用之
  土地返還於原告及全體共有人。
二被告應給付原告丁○○、戊○○、丙○○、乙○○、甲○○新台幣伍拾貳萬零肆佰
  零捌元，及自民國九十一年四月九日起至清償日止，按年息百分之五計算之利息。
三被告應給付原告丁○○、戊○○、丙○○、乙○○各新台幣壹萬壹仟伍佰壹拾玖元
  ，給付原告甲○○新台幣陸仟玖佰壹拾元，及均自民國九十一年四月九日起至清
  償日止，按年息百分之五計算之利息。
四被告應自民國九十一年四月一日起，至返還如第一項所示之土地之日止，按月給付
  原告丁○○、戊○○、丙○○、乙○○各新台幣玖佰捌拾貳元，按月給付原告甲○○新台幣伍仟捌佰玖拾伍元。
五原告其餘之訴駁回。
六訴訟費用由被告負擔百分之九十三，餘由原告負擔。
七本判決第一項於原告以新台幣貳佰貳拾萬元為被告供擔保後，得假執行；但被告如
  於假執行程序實施前，以新台幣陸佰陸拾壹萬柒仟壹佰壹拾玖元為原告預供擔保，
  得免為假執行。
八本判決第二、三、四項於原告分別以附表所示之金額為被告供擔保後，得假執行；
  但被告如於假執行程序實施前，以附表所示之金額為原告供擔保後，得免為假執行
  。
九原告其餘假執行之聲請駁回。
    事      實
甲、原告方面：
一、聲明：
  (一)被告應將坐落台北市○○區○○段三小段一一一地號土地上如附圖一所示Ａ、Ｂ
    部分之建物拆除，而將面積二十三平方公尺之土地返還於原告及全體共有人。
  (二)被告應給付原告丁○○、戊○○、丙○○、乙○○、甲○○新台幣九十二萬八千
    三百五十八元，並應給付原告丁○○、戊○○、丙○○、乙○○各新台幣二萬二
    千六百零八元，給付原告甲○○十三萬五千六百四十八元，及各自起訴狀繕本送
    達翌日起，至清償日止，按年息百分之五計算之利息。
  (三)被告應自九十一年四月一日起至返還土地之日止按月給付原告丁○○、戊○○、
    丙○○、乙○○一千九百二十六元，給付甲○○一萬一千五百六十一元。
  (四)願供擔保，請准宣告假執行。
二、陳述：
  (一)坐落台北市○○區○○段三小段一一一地號土地（以下簡稱系爭土地），原係原
    告丁○○、戊○○、丙○○、乙○○、甲○○之被繼承人張杏所有，嗣張杏去世
    後，原告丁○○、戊○○、丙○○、乙○○、甲○○與訴外人中華民國（管理機
    關國有財產局），於民國九十年四月九日因分割繼承及抵繳稅款之原因而登記為
    系爭土地分別共有人（丁○○、戊○○、丙○○、乙○○應有部分各十一分之一
    、甲○○應有部分十一分之六、國有財產局管理部分十一分之一）。原告戊○○
    等五人並因抵稅之原因而與共有人中華民國之管理機關財政部國有財產局訂立分
    管契約，將被占用之土地部分約由原告等五人共同管理。
  (二)原告等於繼承上開土地後發現被告所有、門牌號碼為台北市○○路○段三十二號
    、未辦保存登記建物（以下簡稱系爭建物）已無權占用系爭土地面積數十年之久
    ，原告前曾函請被告拆屋還地，惟未獲置理，是原告為全體共有人之利益計，爰
    依民法第七百六十七條、第八百二十一條之規定請求被告拆屋還地。
  (三)次按無法律上原因而受利益，致他人受損害者，應返還其利益，民法第一百七十
    九條定有明文，又無權占用他人之土地，可能獲得相當於租金之利益，為社會通
    常之觀念（最高法院六十一年台上字第一六九五號判例參照），又建築房屋之基
    地租金，依土地法第一百零五條準用同法第九十七條規定，以不超過該土地申報
    價額年息百分之十為限，而該條所謂土地價額，依土地法施行法第二十五條規定
    ，係指法定地價而言。又法定地價，依土地法第一百四十八條規定，係指土地所
    有權人依土地法所申報之地價，在平均地權條例施行區域，係指土地所有權人於
    地政機關舉辦規定地價或重新規定地價之時，於公告申報地價期間內自行申報之
    地價而言，平均地權條例第十六條亦定有明文。查系爭土地緊鄰承德路之大馬路
    旁，交通便利，且附近商圈繁榮，是原告等應得依上規定求被告給付依申報地價
    百分之十計算之起訴前五年及至返還土地之日止之不當得利。本件原告等係於九
    十年四月九日始登記為系爭土地之共有人而分別共有系爭土地，因此原告請求之
    不當得利部分，係自九十年四月九日起依各自持分之比例分別計算，而九十年四
    月九日以前則係共同計算，另九十一年四月一日起至返還土地之日止之不當得利
    部分則依各自持分比例計算之。
  (四)本件被告引用民法第七百九十六條規定抗辯亦顯無理由，蓋因：
  1.按民法第七百九十六條前段係規定「土地所有人建築房屋逾越疆界者，鄰地所有
    人如知其越界而不即提出異議，不得請求移去或變更建築物」等語，即必須為土
    地所有人建築房屋逾越疆界，而鄰地所有人知其越界而不即提出異議，始有本條
    之適用，惟查被告已自承臺北市○○路○段三十二號之房屋並非其所興建，且原
    告之被繼承人張杏亦非建築當時之鄰地所有人，則本件顯與民法第七百九十六條
    前段規定之構成要件不合，被告執此抗辯，顯無理由。
  2.次查「土地所有人建築房屋逾越疆界者，鄰地所有人如知其越界而不即提出異議
    ，不得請求移除或變更其建築物，固為民法第七百九十六條前段所明定，惟主張
    鄰地所有人知其越界而不即提出異議者，應就此項事實負舉證之責任」，最高法
    院四十五年台上字第九三二號判例著有意旨，查本件被告買受所有之房屋究係何
    人於何時所建？建築時之鄰地所有人為何？有無知悉其越界建築而不即時異議？
    俱未見被告舉證以實其說，是其空言主張，亦顯無理由。
  3.再查本件原告等之被繼承人張杏並不知悉被告房屋越界之情事，自不能以張杏未
　　曾提出異議，即得率謂本件有民法第七百九十六條前段規定適用之餘地。
  (五)被告於答辯狀所述：(1)系爭相鄰土地即原告繼承取得之台北市○○區○○段三小
    段第一一一地號及被告所有之同段第一零九地號土地及訴外之第一零八號土地，
    原均為同一人所有，後因價賣與不同人及分割錯誤問題，致使現今有被告房屋有
    部分面積佔用原告所有土地之情形，實非被告刻意無權佔用原告土地，其越界之
    時點，亦非原告為繼承之後；(2)系爭土地買賣移轉，地上建物所有人有優先承買
    權，系爭土地經過多次鑑界、買賣點交，均未告知被告云云，完全未舉證以實其
    說，原告謹依法否認之。
  (六)原告等於民國八十七年間辦理系爭土地之繼承登記時，即已發現被告所有房屋占
    用系爭土地，並曾通知被告拆屋還地，惟未獲置理，嗣於九十一年三月間提起本
    件訴訟前，被告本人甚且與原告及訴訟代理人聯絡表示願意拆屋還地，惟不願給
    付不當得利，原告等不得已乃提其本訴，是被告辯稱不知房屋已占用系爭土地云
    云，要屬臨訟卸責之詞。
  (七)本件附圖一所示Ｂ部分之增建部分，早於原告等於八十七年間辦理系爭土地之繼
    承登記前業已存在多年，被告辯稱係九十年十一月所建云云，洵非實在。又本件
    被告於所呈九十一年六月二十一日答辯狀第一（一）２點內已自認「：：查本件
    系爭房屋：：係日據時期既有建築，迄未為任何翻修整建：：」等事實，是其嗣
    後主張測量圖所示Ｂ部分為九十年十一月所增建，自不足採，又被告如主張其自
    認為不實，自應由其負舉證責任。
  (八)被告辯稱系爭房屋之每月租金僅一萬五千元等語云云，亦顯不實在，蓋因系爭土
    地面臨承德路大馬路，且隔鄰有公司、當舖、對面亦有中國生產力中心大樓及銀
    行，且目視可見公車站牌，距離捷運中山站步行亦僅須二十分鐘，足見系爭土地
    位於住商混合區，不僅商業繁榮且交通便利，另系爭土地之公告土地現值現已達
    每平方公尺三十萬七千七百七十三元，而土地申報地價僅為每平方公尺一萬零五
    百三十四‧四元，足見系爭土地之交換價值遠高於申報價值，而依申報地價計算
　　，並以土地法規定之百分之十上限為準，每月僅為一萬六千七百五十五元，此顯
　　然遠較一般市場行情為低，此為眾所皆知之事實，是被告辯稱每月租金僅為一萬
　　五千元云云，顯然不足採信。又被告雖提出被證八之所得稅扣繳憑單為證，惟姑
　　不論該扣繳憑單上並未記載租賃標的，無從證明為系爭房屋之出租所得。即原告
　　之上開主張亦與系爭土地之公告現值及市價相差甚遠，縱為系爭房屋之出租所得
　　，亦顯有低報之情形，此另參酌原告所呈八十六年出租予中連貨運公司之租約益
　　明，是原告嗣後改稱系爭房屋之租金每月僅為一千五百元云云，顯不足採。
乙、被告方面：
一、聲明：
  (一)原告之訴駁回。
  (二)如受不利判決，願供擔保請准宣告免為假執行。
二、陳述：
  (一)按土地所有人建築房屋逾越疆界者，鄰地所有人如知其越界而不提出異議，不得
    請求移去或變更其建築物，民法第七百九十六條有明文規定。查本件系爭建物係
    日據時期既有建築，於五十七年即有房屋稅籍，被告於六十二年向訴外人盧根旺
    購買系爭房屋及所坐落之土地，六十四年十月十五日訂立土地、建築改良物所有
    權移轉契約，六十五年即開始繳納房屋稅，其納稅人即為被告名字，而原告之被
    繼承人張杏取得土地登記日期為六十五年五月二十八日，在被告取得房、地之後
    ，且兩造之房屋為相鄰，以共同壁使用數十年，則數十年來，原告之被繼承人張
    杏均未對原告房屋逾越疆界未提出異議，亦未提出其他要求，則依前揭民法規定
    ，原告並不得依民法第七百六十七條請求被告拆屋還地。
  (二)系爭土地及被告所有之同段第一○九地號土地及訴外之第一○八號土地，原均為
　　同一人所有，後因價賣與不同人及分割錯誤問題，致使現今被告房屋有部分面積
　　佔用原告所有土地之情形，實非被告刻意無權占用原告土地，其越界之時點，亦
　　非原告為繼承之後。
  (三)系爭土地買賣移轉，地上建物所有人有優先承買權，系爭土地經過多次鑑界、買
    賣點交，均未告知被告。是以原告指稱：「原告等於繼承上開土地、建物後，發
    現部分土地被佔用，曾委託律師發函協商」等語，因被告並未接獲律師函，茲否
    認之。
  (四)如附圖一所示Ａ部分面積為十六平方公尺，Ｂ部份為七平方公尺，Ａ部份為日據
    時代所建，Ｂ部分則為九十年十一月增建，因當時有將系爭建物出租第三人經營
    商業，為增加營業面積，特將後面增建，故此部分即非如被告抗辯之日據時代建
    物，此於鈞院至現場履勘時可見，於兩區○○○○道牆壁分割，其牆壁現尚存留
    ，而Ｂ部分原建造為「亭子腳」，承德路擴建後，後門改為門面，增設門牌為「
    台北市○○路○段三十二號」，系爭房屋原有門牌為「台北市○○路十六巷三十
    一號」，現仍沿用，自來水處、台電公司仍以此為準。又系爭建物Ｂ部分確為九
    十年十一月中所增建，因系爭房屋之電表原裝置於Ａ、Ｂ兩區中間牆上（即原有
    之亭子腳），Ｂ部分增建後，始移至屋外牆上，是台電公司九十年十一月五日抄
    表指數三一二八二度，九十一年一月十一日抄表指數則以○○○○八度起計算，
    此乃房屋增建後電表移地置換新電表所致。又其後被告為證明該Ｂ部份為事後增
    建，特僱請工人將越界部份拆除，即發現於系爭建物Ｂ部份（原為亭子腳）柱子
    上有原告所有建物及門牌號台北市○○路○段三十號所用之電表，天花板上更有
    承德路二段三十號、三十二號、三十四號三戶共用之電源線（即台電外線），台
    電外線不可能安置於私人屋內，此證明系爭建物之Ｂ部份，確為亭子腳無誤。且
    拆除後，兩造相鄰之間並無隔牆，兩柱間僅有三夾薄板分隔，亦證明Ｂ部份並非
    日據時代即有建物（否則該隔間牆應為堅固之水泥或磚牆），而係供不特定公眾
    通行亭子腳，是以原告主張越界部份，應扣除Ｂ部份面積。
  (五)退萬步言，經鈞院現場履勘，即可清晰可見，兩造建物為周圍地區最低矮之一層
    樓建物，與系爭建物另相鄰之門牌號台北市○○路○段三十四號，則為金然山有
    限公司，亦為低矮一層樓建物，因兩造房屋並非最近才建築，原告主張被告越界
    建物之Ａ部份係日據時代之建物，且原告竟稱：「越界部分之牆壁並非共同壁，
    係被告所有，如有越界請求一併拆除」云云，原告此等主張，請求被告拆除無權
　　占用原告等土地上之建物，而系爭兩造建物，緊緊相連，外觀上結構上非共同壁
　　無法建築，若果如原告宣稱：該越界之牆壁非共同壁，而係被告所有，則在拆除
　　被告越界建物時，恐連同原告房屋一併受影響而倒塌，是以原告指稱，並非事實
　　，原告當初所有房屋，全無牆壁支撐，屋頂如何搭成？難道是被告砌道牆，然後
　　再將原告之牆壁拆除嗎？此於理大不合，故若鈞院認被告應將系爭建物全部拆除
　　，或判令被告應將Ａ部份拆除，則被告主張此中間牆壁之面積均為原告所有，其
　　扣除面積經台北市建成地政事務所再次測量結果，從該附圖建物Ａ到Ｂ兩造相連
　　牆壁面積總共為三平方公尺（即附圖Ｃ部份二平方公尺、Ｄ部份一平方公尺）應
　　予扣除。
  (六)被告所有系爭之第一○九地號土地並未直接面臨承德路，前尚有訴外人所有之第
    一一○地號土地阻擋，本件系爭土地之交換價值並不如申報價值，又系爭建物為
    舊有建築，門前雖有承德路之幹道，然附近均為老舊建物，亦無繁榮市集，系爭
    房屋欲出租而無法出租，現為空屋，門口尚有出租的廣告，有鈞院履勘筆錄在卷
    ，是系爭房地雖鄰近承德路、民生東路口、日新國小，目測可見公車招牌，然距
    捷運站中山站步行仍有約二十分鐘始可到達、距離雙連市場步行亦有十五分鐘（
    即兩者均距離約一公里），原告主張以申報地價百分之十計算該占用部分每月即
    要一萬六千七百五十元，實屬偏高，應酌減為百分之三為適當。
    理      由
一、原告起訴主張：坐落台北市○○區○○段三小段一一一地號土地原係原告丁○○
    、戊○○、丙○○、乙○○、甲○○之被繼承人張杏所有，嗣張杏去世後，原告
    丁○○、戊○○、丙○○、乙○○、甲○○與訴外人中華民國（管理機關國有財
    產局），於九十年四月九日因分割繼承及抵繳稅款之原因而登記為系爭土地分別
    共有人（丁○○、戊○○、丙○○、乙○○應有部分各十一分之一、甲○○應有
    部分十一分之六、國有財產局管理部分十一分之一），原告戊○○等五人並因抵
    稅之原因而與共有人中華民國之管理機關財政部國有財產局訂立分管契約，將被
    占用之土地部分約由原告等五人共同管理。然原告等於繼承上開土地後發現被告
    所有、門牌號碼為台北市○○路○段三十二號、未辦保存登記建物已無權占用系
    爭土地面積數十年之久，原告前曾函請被告拆屋還地，惟未獲置理，是原告為全
    體共有人之利益計，爰依民法第七百六十七條、第八百二十一條之規定請求被告
    將坐落系爭土地上如附圖一所示Ａ、Ｂ部分之建物拆除，而將面積二十三平方公
    尺之土地返還於原告及全體共有人；並依民法第一百七十九條規定，請求被告給
    付自起訴前五年起計算，至返還土地之日止，按申報地價百分之十計算之不當得
    利，即被告應：(一)給付原告丁○○、戊○○、丙○○、乙○○、甲○○九十二萬
    八千三百五十八元；(二)給付原告丁○○、戊○○、丙○○、乙○○各二萬二千六
    百零八元，給付原告甲○○十三萬五千六百四十八元等相當於租金之不當得利，
    及各自起訴狀繕本送達翌日起，至清償日止，按年息百分之五計算之利息。
二、被告則以：被告取得建物及所坐落土地所有權之後，兩造之房屋以共同壁相鄰使
    用數十年之久，原告之被繼承人張杏均未對原告房屋逾越疆界提出異議，亦未提
    出其他要求，是依民法第七百九十六條之規定，原告應不得請求被告拆屋還地。
    又系爭土地及被告所有之同段第一○九地號土地及訴外之第一○八號土地，原均
    為同一人所有，後因價賣與不同人及分割錯誤問題，致使現今被告房屋有部分面
    積佔用原告所有土地之情形，實非被告刻意無權占用原告土地，其越界之時點，
    亦非原告為繼承之後，且系爭土地買賣移轉，地上建物所有人有優先承買權，系
    爭土地經過多次鑑界、買賣點交，均未告知被告。再者，如附圖一所示Ａ部分面
    積為十六平方公尺，Ｂ部份為七平方公尺，Ａ部份為日據時代所建，Ｂ部分則原
    建造為供不特定人通行之「亭子腳」，於九十年十一月間始增建為現狀，是以原
    告主張越界部份，應扣除Ｂ部份面積。退萬步言，若認被告應將系爭建物全部拆
    除，或判令被告應將Ａ部份拆除，則被告主張此中間牆壁之面積均為原告所有，
    其扣除面積經台北市建成地政事務所再次測量結果，從該附圖建物Ａ到Ｂ兩造相
    連牆壁面積總共為三平方公尺（即附圖Ｃ部份二平方公尺、Ｄ部份一平方公尺）
    應予扣除。另原告主張以申報地價百分之十計算該占用部分每月即要一萬六千七
    百五十元，實屬偏高，應酌減為百分之三為適當等語資為抗辯。
三、兩造不爭執之事實：
  (一)原告主張系爭土地原係原告之被繼承人張杏所有，嗣張杏去世後，原告丁○○、
    戊○○、丙○○、乙○○、甲○○與訴外人中華民國（管理機關國有財產局），
    於民國九十年四月九日因分割繼承及抵繳稅款之原因而登記為系爭土地分別共有
    人（丁○○、戊○○、丙○○、乙○○應有部分各十一分之一、甲○○應有部分
    十一分之六、國有財產局管理部分十一分之一）。原告戊○○等五人並因抵稅之
    原因而與共有人中華民國之管理機關財政部國有財產局訂立分管契約，將被占用
    之土地部分約由原告等五人共同管理等情，業據提出土地登記謄本、陳報書、台
    北市國稅局函、財政部國有財產局台灣北區辦事處函及點交紀錄等件為證，且為
    被告所不爭執。
  (二)系爭未辦保存登記建物係被告繼受取得事實上之處分權，其占用原告所有系爭土
    地情形如附圖及附圖一（牆壁部分獨立標示）所示，業據本院到場勘驗，命台北
    市建成地政事務所製有土地複丈成果圖附卷可稽，被告對此亦未再爭執。
四、系爭土地為原告所有，被告取得事實上處分權之系爭建物有如附圖及附圖一所示
    占用原告土地情形已如前述，且原告與被告間並無使用系爭土地之合意亦為兩造
    所不爭執，是關於本件原告得否請求被告拆屋還地，應審究者即在於：(一)被告占
    用系爭土地有無民法第七百九十六條前段之適用，原告是否因此不得移去或請求
    變更其建築物？(二)被告主張並非刻意無權占用原告土地及優先承買權之主張是否
    影響原告物上請求權之行使？
  (一)按土地所有人建築房屋逾越疆界者，鄰地所有人如知其越界而不即提出異議，不
    得請求移去或變更其建築物，民法第七百九十六條前段定有明文，而其立法理由
    謂：「僅按土地所有人建築房屋，遇有逾越疆界之時，鄰地所有人如知其越界，
    應即提出異議，阻止動工興修。若不即時提出異議，俟該建築完成後，始請求移
    去或變更其建築物，則土地所有人未免損失過鉅，姑無論鄰地所有人是否存心破
    壞，有意為難，而於社會經濟，亦必大受影響，故為法所不許：：」，另「按土
    地所有人建築房屋逾越疆界者，鄰地所有人如知其越界而不即提出異議，不得請
    求移去或變更其建築物。所謂不即提出異議，應以建築房屋已否完成為準」「民
    法第七百九十六條所定土地所有人建築房屋逾越疆界者，鄰地所有人如知其越界
    而不及時提出異議，不得請求移去或變更其建築物，係指鄰地所有人於土地被越
    界建築當時，明知而不為反對，不得於建築完成後再請拆除建築物而言」，最高
    法院亦分別著有五十一年台上字第二一七號、五十八年台上字第二一三四號判決
    可資參照，足見上開條文所規範之時點，應在房屋興建之初迄完成時，其目的則
    在課以鄰地所有人即時異議之對己義務，以免建築完成後另行要求拆除損失過鉅
    ，至建築完成後鄰地所有人始知悉越界之事實者，既已無從阻止建物之繼續興建
    ，自不應再課以鄰地所有人即時異議之義務，並於其違反時限制其所有權之行使
    。經查：
  1.本件依被告主張「系爭土地及被告所有之同段第一○九地號土地及訴外之第一○
    八號土地，原均為同一人所有，後因價賣與不同人及分割錯誤問題，致使現今有
    被告房屋有部分面積佔用原告所有土地之情形」等情觀之，房屋興建之初迄完成
    時，並無鄰地所有人知其越界而不即提出異議之事實，與前揭得適用民法第七百
    九十六條前段之情形尚屬有間；至原告之被繼承人張杏及被告分別繼受取得系爭
    土地所有權、建物事實上處分權，均已在越界建物興建完成後甚久，原告之被繼
    承人張杏根本無從阻止越界建物之興建，揆之前揭說明，應無民法第七百九十六
    條前段之適用，是被告徒以張杏未即時提出異議而抗辯原告不得拆除越界部分，
    自無足採。
　2.又被告另抗辯如附圖一所示Ｂ部分（越界七平方公尺）原係「亭子腳」，係九十
　　年十一月間始增建乙節，為原告所否認，且依兩造所提供之現場照片觀之，該Ｂ
　　部分外觀雖較新，但仍為既有屋瓦所涵蓋之範圍，縱為被告所稱舊式建物之「亭
　　子腳」，性質上亦相當於現今之「騎樓」，結構上屬建物之一部分，該部分應認
　　仍屬建物占用之範圍，是建築越界之時間應為房屋興建、屋瓦搭蓋之時，不因事
　　後被告再於已越界之範圍內補強或改建而影響占用、越界時點之認定。從而，如
　　附圖一Ｂ所示部分，其情形與附圖Ａ部分並無不同，依前揭1.之說明，被告仍無
　　從主張民法第七百九十六條前段之適用。
  (二)又無權占有乃法律上之事實，與行為人主觀上之故意過失無涉，被告主張並非刻
    意無權占用原告土地，自不影響原告物上請求權之行使；另按「基地出賣時，地
    上權人、典權人或承租人有依同樣條件優先購買之權」，土地法第一百零四條第
    一項定有明文，是得主張基地優先承買權者，自以地上權人、典權人或承租人為
    限，被告占用系爭土地並無合法權源既如前述，其竟主張基地建物所有人之優先
    承買權，洵屬無據。
  (三)綜上，被告之抗辯均屬無據，原告自得本於民法第七百六十七條規定，請求被告
    拆除越界部分之建物
五、至被告所負拆除義務之範圍，除被告所爭執如附圖一所示Ｂ部分仍屬拆除範圍已
    如前揭四、(一)2.論述外，尚應審究者則為鄰接兩造房屋之牆壁即附圖所示Ｃ、Ｄ
    部分之拆除範圍。經查：如附圖所示Ｃ、Ｄ部分，係門牌號碼台北市○○路○段
    三十號、三十二號房屋間之牆壁，業據本院勘驗屬實，且有被告所提現場照片附
    卷可稽，雖原告爭執該牆壁非屬兩造房屋之共同壁，然從現場照片觀之，該牆壁
    結構上實屬建物之一部分，區隔前述三十號、三十二號房屋，性質上顯屬兩造房
    屋之共同壁，其各自所有權之範圍，自應以共同壁厚度之中心線（壁心）為界，
    是被告所負拆除義務範圍，除附圖所示Ａ、Ｂ部分二十平方公尺外，尚包括附圖
    所示Ｃ、Ｄ牆壁部分以壁寬中心線（壁心）為界、鄰接上述Ａ、Ｂ部分之二分之
    一、面積一‧五平方公尺之部分。
六、按無權占用他人之土地，可能獲得相當於租金之利益為社會通常之觀念，而土地
    所有人因此受有相當於租金之損害，自得依民法第一百七十九條前段之規定，請
    求相當於租金之不當得利（最高法院六十一年台上字第一六九五號判例意旨參照
    ）。又租用基地建築房屋，其租金以不超過土地申報總價額年息百分之十為限，
    土地法第一百零五條、第九十七條規定甚明。系爭土地之八十三年七月、八十六
    年七月、八十九年七月之申報地價分別為每平方公尺九萬七千六百一十‧四元、
    十萬零五百三十四‧四元、十萬零五百三十四‧四元，已據原告提出台北市地價
    謄本影本及土地登記謄本影本在卷可憑，另經本院勘驗現場之結果，被占用之系
    爭土地坐落於台北市○○區○○路二段旁，對面為中國生產力中心大樓，鄰近承
    德路、民生西路口，附近有日新國小，自占有標的目測可見公車站牌（六三、二
    九二、二六六路），據兩造稱距捷運中山站步行約二十分鐘、距雙連市場站步行
    約十五分鐘可達，被告所有之建物為日據時代老舊一樓平房、目前為空屋（門口
    有出租廣告）等情（本院九十一年七月二十五日勘驗筆錄），故本院審酌土地之
    位置、工商業繁榮程度、被告利用基地之經濟價值及所受利益等因素，認前開土
    地租金以申報地價年息百分之六計算為相當。據上，原告請求被告：(一)給付原告
    丁○○、戊○○、丙○○、乙○○、甲○○八十六年四月一日起至九十年四月八
    日分割登記前之不當得利五十二萬零四百零八元，及自起訴狀繕本送達翌日即九
    十一年四月九日起至清償日止，按法定利率年息百分之五計算之利息；(二)給付對
    原告丁○○、戊○○、丙○○、乙○○等四人自九十年四月九日分割登記後至九
    十一年三月三十一日之不當得利各一萬一千五百十九元：給付原告甲○○上開期
    間之不當得利六萬九千一百十三元，及均自九十一年四月九日起至清償日止，按
    法定利率年息百分之五計算之利息；(三)自九十一年四月一日起，至返還土地之日
    止，按月給付原告丁○○、戊○○、丙○○、乙○○各九百八十二元、按月給付
    原告甲○○五千八百九十五元（計算式詳如附表）為適當。
七、綜上所述：原告本於民法第七百六十七條之規定，請求被告將坐落台北市○○區
    ○○段三小段一一一地號土地上如附圖所示Ａ、Ｂ部分（面積二十平方公尺）建
    物，及附圖所示Ｃ、Ｄ牆壁部分以壁寬中心線（壁心）為界、鄰接上述Ａ、Ｂ部
    分之二分之一（面積一‧五平方公尺）拆除，並將所占用之土地返還於原告及全
    體共有人；另本於民法第一百七十九條規定，請求被告給付如主文第二、三、四
    項所示之金額，為有理由，應予准許，逾上述部分之請求，則為無理由，應予駁
    回。
八、原告及被告陳明願供擔保宣告假執行或免為假執行，經核原告勝訴部份，合於法
    律規定，爰分別酌定相當之擔保金額宣告之；至原告敗訴部分，假執行之聲請失
    所附麗，應予駁回。
九、因本案事證已臻明確，兩造其餘主張陳述及所提之證據，經審酌均不影響本院上
    開論斷，毋庸再予論述，附此敘明。
十、據上論結，原告之訴為一部有理由，一部無理由，依民事訴訟法第七十九條但書
    、第八十五條第一項前段、第三百九十條第二項、第三百九十二條，判決如主文
    。
中　　　華　　　民　　　國　　九十一　　年　　十一　　　月　 　二十七 　日
                                    臺灣士林地方法院民事第二庭
~B法　　　官　王本源
右為正本係照原本作成。
如對本判決上訴須於判決送達後廿日內向本院提出上訴狀。
中　　　華　　　民　　　國　　九十一　　年　　十二　　　月　　 　四　 　日
~B法院書記官　翁禎謙
~FO
附表：（單位：新台幣、元）（元以下四捨五入）
┌───┬────┬────┬────┬─────────────────┬──────┬─────┬──────┐
│原  告│占用面積│起迄時間│申報地價│應給付金額(按6%計算)              │ 合    計   │原告供擔保│被告供擔保免│
│      │        │        │        │                                  │            │假執行金額│為假執行金額│
├───┼────┼────┼────┼─────────────────┼──────┼─────┼──────┤
│丁○○│21.5㎡　│4.1.～│97610.4 │21.5x 97610.4x6%x3/12=31479　　　 │ 520408　　 │170000　　│520408　　　│
│戊○○│        │6.  │        │                                  │            │          │            │
│丙○○│        ├────┼────┼─────────────────┤            │          │            │
│乙○○│        │7.1.～│100534.4│21.5x100534.4x6%x36/12=389068     │            │          │            │
│甲○○│        │6.  │        │                                  │            │          │            │
│      │        ├────┼────┼─────────────────┤            │          │            │
│      │        │7.1.～│100534.4│21.5x100534.4x6%x[9/12+8/365]=    │            │          │            │
│      │        │4.8.  │        │99861                             │            │          │            │
├───┼────┼────┼────┼─────────────────┼──────┼─────┼──────┤
│丁○○│21.5㎡  │4.9.～│100534.4│21.5x100534.4x6%x[11/12+22/365]x  │對原告四人各│4000      │11519       │
│戊○○│(各1/11)│3.  │        │1/11=11519                        │應給付金額  │          │            │
│丙○○│        ├────┼────┼─────────────────┼──────┼─────┼──────┤
│乙○○│        │4.1.～│100534.4│21.5x100534.4x6%x1/12 x1/11=982   │每月應給付金│330(各期、│982(各期、各│
│      │        │返還之日│        │                                  │額          │各人分計) │人分計)     │
├───┼────┼────┼────┼─────────────────┼──────┼─────┼──────┤
│甲○○│21.5㎡  │4.9.～│97610.4 │21.5x100534.4x6%x[11/12+22/365]x  │ 69113      │23000     │69113       │
│      │(6/11)  │3.  │        │6/11=69113                        │            │          │            │
│      │        ├────┼────┼─────────────────┼──────┼─────┼──────┤
│      │        │4.1.～│100534.4│21.5x100534.4x6%x1/12 x6/11=5895  │每月應給付金│2000      │5895        │
│      │        │返還之日│        │                                  │額          │(各期分計)│(各期分計)  │
└───┴────┴────┴────┴─────────────────┴──────┴─────┴──────┘
